臺灣高等法院刑事判決
110年度上易字第1095號
上  訴  人  
即  被  告  李瑞瑋


上列上訴人即被告因妨害名譽案件，不服臺灣宜蘭地方法院109
年度易字第630號，中華民國110年4月12日第一審判決（起訴案
號：臺灣宜蘭地方檢察署109年度偵字第6037號），提起上訴，
本院判決如下：
    主  文
上訴駁回。
    事實及理由
一、經本院審理結果，認第一審以上訴人即被告甲○○係犯刑法第
    309條第1項之公然侮辱罪，判處拘役20日，並諭知如易科罰
    金，以新臺幣（下同）1千元折算1日之標準，認事用法及量
    刑均無不當，應予維持，並引用第一審判決書記載之事實、
    證據及理由（如附件）。
二、被告上訴意旨略以：被告第一次結帳時，告訴人乙○○表示沒
    有折扣，我有講乙○○不要鬧了，但是告訴人也不問主管怎麼
    按折扣，我是因為告訴人的行為才說了「裝白爛」。之後第
    二次又去櫃台，再度因為告訴人第一次結帳的態度講了乙○○
    「裝白爛」。之後警詢及偵訊我有要求看監視器畫面都被回
    絕，而原審僅播放第二次到櫃台的畫面，不是第一次到櫃台
    的畫面，第一次的監視器畫面好像刻意被洗掉，不是完整的
    畫面。我希望可以還原影像，並對我、告訴人及吳姓女店員
    測謊云云。
三、經查：
　㈠原審當庭勘驗現場監視錄影光碟，確認內容與警察所製作之
    譯文相同，認定被告確有於民國109年9月2日19時54分許，
    在宜蘭縣○○鎮○○路000號7-ELEVEN便利商店內櫃台前，於不
    特定多數人得以共見共聞之店內結帳處，對乙○○稱「不好意
    思妳告我沒關係，妳可以去看看裝白爛（台語）是什麼意思
    」，意指乙○○為裝白爛之人。乙○○向甲○○反應「你罵髒話」
    後，甲○○復接續前揭犯意稱「妳剛剛是不是在裝白爛（台語
    ），妳說裝白爛（台語）是髒話，妳好意思」等依據社會通
    念及口語意義上，有以使人難堪為目的之意涵，並具有貶低
    、鄙視、不屑、輕蔑之意，係屬侮辱汙衊性之言語。況本案
    發生地點係在上開便利商店櫃台前，該處為不特定多數人均
    得路經之場所，是被告上述之舉，足使不特定多數人得以共
    見共聞，亦堪認係公然之狀態，被告主觀上確有公然侮辱之
    犯意無訛。是原判決認定被告公然侮辱之犯行，已詳敘所憑
    之證據與認定之理由，並無任何憑空推論之情事，亦與經驗
    法則、論理法則無違。
　㈡至被告主張案發當時之監視器畫面，第一次的監視器畫面刻
    意被洗掉，法院勘驗之監視器畫面影像並非完整的畫面云云
    。然由原審勘驗結果，與卷附公然侮辱譯文相符，有卷附原
    審勘驗筆錄可憑（原審卷第41頁），被告於原審勘驗結束後
    亦表示對勘驗結果沒有意見（原審卷第44頁）。復經本院當
    庭勘驗現場錄影畫面，內容如下：
　⒈在螢幕時間19：50：10，被告提一個黑色籃子，內有物品，
    右手有一個白白的物品，要到櫃台前結帳，之後白色物品換
    到左手，右手在惦一惦銅板，等櫃台人員來結帳。
  ⒉店員拿了掃瞄器掃瞄了5次，共有5次嗶聲。從19：50：40到1
    9：54：50，對話內容就如警卷第11到12頁所載。
  ⒊19：54：51店員離開櫃台，至19：57：59返回櫃台結帳。
  ⒋19：58：05，店員為被告結號帳，交給被告一白色物品，被
    告提著黑色籃子離開櫃台，被告於19：58：15再回櫃台，似
    乎取走櫃台某個物品又離開。
  ⒌20：00：00被告由畫面的右上方經過櫃台到畫面的左下方離
    開畫面。
  ⒍20：01：54被告由畫面的左下方經過櫃台到畫面的右上方。
  ⒎20：02：49店員乙○○走到店門口，一個穿著警察制服之人到
    店裡來，兩人一直交談到20：07：27，店員走至畫面左下方
    ，警員則往畫面左方移動到商品走道，兩人均消失於畫面。
  ⒏20：10：10，店員乙○○回到櫃台，兩秒後離開。
  ⒐20：10：34到20：10：38，被告由畫面右上方經過櫃台往畫
    面左下方移動，消失在螢幕。
  ⒑20：10：48到20：15：53被告由畫面左上方經過櫃台往畫面
    右下方移動，消失於螢幕。
  ⒒20：11：02被告由畫面右上方經過櫃台往畫面左下方移動，
    消失在螢幕。
  ⒓20：11：14警察到櫃台前，在20：11：19警察與被告一同步
    出門口。
　　此有本院勘驗筆錄（本院卷第64～65頁）附卷可按。
　㈢綜合原審勘驗案發現場監視器畫面與本院勘驗結果可知，本
    案超商監視器畫面影像是被告手持商品欲至櫃台結帳，此時
    被告與告訴人間和平、並未有爭執。而告訴人持掃瞄器掃瞄
    了5次後，被告因不滿告訴人未能刷出其預期之優惠價格而
    對告訴人稱「裝白爛（台語）」，告訴人離開櫃台後，再次
    回到櫃台為被告結帳，經告訴人報警，警方至超商並與被告
    一同步出超商門口等情，顯見該勘驗光碟結果，案發過程中
    告訴人均在櫃台處理被告結帳事宜，直至被告對告訴人言「
    裝白爛（台語）」後，並經告訴人報警，警方至超商與被告
    一同離開，現場監視器錄影動作連續，不論畫面或聲音，均
    未見有跳動、中斷、不連貫之情，難認有何剪接、加工、刪
    除部分畫面可言。再酌以被告刑事上訴暨上訴理由狀亦稱其
    於案發當時拿商品結帳，告訴人刷條碼後表示無折扣，被告
    表示乙○○不要鬧了，告訴人即先離開櫃台再返回櫃台，再次
    為被告結帳，被告在結帳完成後對告訴人稱「裝白爛（台語
    ）」，告訴人即打電話報警等案發經過，與本院勘驗結果相
    符，此有被告刑事上訴暨上訴理由狀可參（本院卷第19頁）
    。是本案現場監視器光碟影像為完整案發經過之影像，並無
    被告所稱第一次的監視器畫面好像刻意被洗掉，不是完整的
    畫面，監視器影像有二個畫面，監視器影像遭刪除之情，被
    告所辯，尚屬無據。
　㈣至於被告請求對被告、告訴人及吳姓女店員測謊（本院卷第1
    9、67頁）。然測謊鑑驗，乃係就受測人對相關事項之詢答
    ，對應其神經、呼吸、血壓脈搏及皮膚電阻等反應而判斷，
    測謊判斷之正確性，受到測試時受測者之生理、精神狀態、
    其個人對事理認知能力、測試時間距事發當時之遠近、問題
    及控制之適當性、認知差異、測謊環境與硬體設施等諸多因
    素的影響，且生理反應之變化與有無說謊之間，尚不能認為
    有絕對的因果關係。測謊技術或可作為偵查手段，以排除或
    指出偵查方向，在審判上卻無法作為認定有無犯罪事實之基
    礎，也就是測謊結果僅能供參考，不能逕採為對被告有利、
    不利之認定，也無從作為論罪之唯一證據，仍須就其他各項
    證據加以綜合判斷。本件依前所引相關證據，已足資認定被
    告確有上開犯行，事證已明，本院依刑事訴訟法第163條之2
    第2項第3款規定，認無對被告、告訴人、證人實施測謊之必
    要，附此敘明。
四、綜上所述，被告前揭上訴意旨無非係對原判決已說明事項及
    屬原審採證認事職權之適法行使，徒憑己見，妄指違誤，均
    不足採，其上訴為無理由，應予駁回。  
據上論斷，應依刑事訴訟法第368條、第373條，判決如主文。　
本案經檢察官吳志成提起公訴，檢察官翁珮嫻、吳慧蘭到庭執行
職務。
中　　華　　民　　國　　110 　年　　10　　月　　29　　日
                  刑事第七庭    審判長法　官  孫惠琳
                                      法　官  連雅婷
                                      法　官  張育彰
以上正本證明與原本無異。
不得上訴。
                                      書記官  蔡麗春
中　　華　　民　　國　　110 　年　　10　　月　　29　　日

附件
              臺灣宜蘭地方法院刑事判決　　　　　　　
                                      109年度易字第630號
公　訴　人　臺灣宜蘭地方檢察署檢察官
被　　　告　甲○○
上列被告因妨害名譽案件，經檢察官提起公訴（109年度偵字第6
037號），本院判決如下：
    主  文
甲○○犯公然侮辱罪，處拘役貳拾日，如易科罰金，以新臺幣壹
仟元折算壹日。
    事  實
一、甲○○於民國109年9月2日19時54分許，在宜蘭縣○○鎮○
    ○路000號7-11便利商店內櫃台前結帳時，因認為結帳金額
    之折扣錯誤，與其先前消費時折扣後之金額不符，要求店員
    乙○○另外再按折扣碼，乙○○向其確認先前購買之金額，
    甲○○向乙○○表示「妳要鬧什麼意思的啦」，經乙○○解
    釋因為現在價格與甲○○所說不同，折扣後就是收銀機上之
    金額，甲○○再次向乙○○表示「妳鬧夠了沒有」、「妳可
    不可以不要鬧了」、「妳根本都還在裝傻」，經乙○○解釋
    並未裝傻，且店內有攝影機錄影後，甲○○竟基於公然侮辱
    之犯意，在不特定多數人得以共見共聞之前揭便利商店內結
    帳處，對乙○○稱「不好意思妳告我沒關係，妳可以去看看
    裝白爛（台語）是什麼意思」，意指乙○○為裝白爛之人，
    乙○○向甲○○反應「你罵髒話」後，甲○○復接續前揭犯
    意稱「妳剛剛是不是在裝白爛（台語），妳說裝白爛（台語
    ）是髒話，妳好意思」等語，貶損乙○○之社會評價，並已
    足生損害於乙○○之名譽。
二、案經乙○○訴由宜蘭縣政府警察局蘇澳分局報告臺灣宜蘭地
    方檢察署檢察官偵查後起訴。
    理  由
一、證據能力：
  ㈠按被告以外之人於審判外之言詞或書面陳述，除法律有規定
    者外，不得作為證據；被告以外之人於檢察事務官、司法警
    察官或司法警察調查中所為之陳述，與審判中不符時，其先
    前之陳述具有較可信之特別情況，且為證明犯罪事實存否所
    必要者，得為證據，刑事訴訟法第159條第1項、第159條之2
    分別定有明文。依此規定，被告以外之人於檢察事務官、司
    法警察官或司法警察調查中所為之供述，原屬該等之人於審
    判外之言詞或書面陳述，於有前揭第159條之2或其他法律例
    外規定之情形，始得採為證據（最高法院96年度台上字第  
    2716號判決意旨參照）。經查，證人即告訴人乙○○於警詢
    時之陳述，被告甲○○於本院審理中否認其證據能力，經核
    該證言並無刑事訴訟法第159條之2之情形，亦不符合同法第
    159條之3、第159條之5之規定，應無證據能力。
  ㈡按被告以外之人於審判外之言詞或書面陳述，除法律有規定
    者外，不得作為證據。被告以外之人於審判外之陳述，雖不
    符同法第159條之1至第159條之4之規定，而經當事人於審判
    程序同意作為證據，法院審酌該言詞陳述或書面陳述作成時
    之情況，認為適當者，亦得為證據；當事人、代理人或辯護
    人於法院調查證據時，知有第159條第1項不得為證據之情形
    ，而未於言詞辯論終結前聲明異議者，視為有前項之同意，
    刑事訴訟法第159條第1項、第159條之5第1項、第2項分別定
    有明文。經查，本案據以認定被告犯罪之下列供述證據，公
    訴人、被告在本院審理時均未爭執其證據能力，且迄於言詞
    辯論終結前均未聲明異議，復經本院審酌該等言詞陳述或書
    面作成時之情況並無違法、不當或顯不可信之狀況，依刑事
    訴訟法第159條之5第2項之規定，均有證據能力。
  ㈢本案認定事實之其餘非供述證據，並無證據證明係公務員違
    背法定程序所取得，依同法第158條之4反面解釋，亦均有證
    據能力，合先敘明。
二、訊據被告固坦承有於前揭時、地對告訴人稱「裝白爛（台語
    ）」乙情，然矢口否認有何公然侮辱之犯行，辯稱：當天是
    我先拿東西結帳，結帳的時候，告訴人故意表演刷這個沒有
    折扣，故意不想結帳，就去做其他事情，然後另一個人過來
    接手的時候，我東西一樣放在那裡，我有抗議他們那個是按
    按就好的東西，後來告訴人有按成功了，但告訴人問我是否
    還記得上一次買的價格，我根本不記得，我只記得有折扣，
    後來我的東西被擺在那裡很久沒有結帳，後面還站了告訴人
    的朋友，明明是告訴人找我麻煩，不是我找告訴人麻煩，我
    後來受不了，才說她裝白爛；裝就是假裝，白爛就是故意沒
    有把事情做好，我印象中告訴人在2年前都還做7-11的工作
    ，做這麼久了，如果流程有問題，應該先問店長或是詢問怎
    麼處理，不是故意在那邊表演刷不過，回來還問奇怪的問題
    ，問說是否記得上一次買的價格是多少，我認為裝白爛就是
    指故意不把事情做好的意思，她當時給我的印象就是這樣等
    語。經查：
  ㈠經本院當庭勘驗現場監視錄影光碟，內容與警察所製作之譯
    文相同（本院卷第44頁、警卷第11頁），被告與告訴人間之
    對話內容為：「
    甲○○：都沒有折扣
    乙○○：沙拉......
    甲○○：I珍食沒有折扣？
            I珍食有沒有折扣？
            這個折錯了
    乙○○：這個折這個
    甲○○：這個有
    乙○○：你買這個加這個
    甲○○：那個要另外再按
            這要從這個扣
    乙○○：你這個和這一個確認
    甲○○：之前我在買的時候別人結都可以，現在不可能，妳
            不要這樣好不好
    乙○○：你買的時候是多少？
    甲○○：不曉得我買的時候是這個扣掉這個。
            沒有錯
            不可能
            這個和這個加起來是多少
    乙○○：你那時候是買多少？
    甲○○：妳要鬧什麼意思的啦？
    乙○○：我沒有在跟你鬧，因為現在的價格跟你說的不一樣
            。
            你這樣瞭解嗎？
            你這個和這個是多少錢？
    甲○○：一個這個和這個還要再扣它的條碼
    乙○○：我幫你折扣就是這個
    甲○○：唉呀妳鬧夠了沒有
    乙○○：什麼我鬧夠了
    甲○○：妳可不可以不要鬧了
    乙○○：我跟你確認你的商品是多少錢?我們才能做折扣
    甲○○：我要妳們調整，人家這個按這個人家都知道
            那是那個人幫我按的，不是妳按的妳根本都還在裝
            傻
    乙○○：我沒有在裝傻
            你剛剛罵我什麼？我們這都有攝影機在錄影
    甲○○：不好意思妳告我沒關係，妳可以去看看裝白爛（台
            語）是什麼意思
    乙○○：你罵髒話...
    甲○○：妳剛剛是不是在裝白爛（台語），妳說裝白爛（台
            語）是髒話，妳好意思
    乙○○：你這樣我可以去報警
    甲○○：妳報警啊」
    被告確有對告訴人稱：「妳可以去看看裝白爛（台語）是什
    麼意思」、「妳剛剛不是在裝白爛（台語），妳說裝白爛（
    台語）是髒話，妳好意思」等語，堪以認定。
  ㈡按公然侮辱者，係指直接對人詈罵、嘲笑而使人難堪或其他
    表示足以貶損他人評價之意思。所謂「公然」係指不特定多
    數人或多數人得以共見共聞之狀態，不以實際上已共見或共
    聞為必要，且衹須侮辱行為足使不特定人或多數人得以共見
    共聞，即行成立（司法院院解字第2033號解釋意旨參照）。
    刑法第309條公然侮辱罪，係指以粗鄙之言語、舉動、文字
    、圖畫等，對他人侮謾、辱罵，足以減損或貶抑他人在社會
    上客觀存在之人格地位，衹須有減損或貶抑被害人之聲譽、
    人格及社會評價之虞為已足，不以實已發生損害為必要。因
    此，本罪規範，在保護個人經營社會群體生活之人格法益，
    是否構成侮辱之判斷，除應注意行為人與被害人之性別、年
    齡、職業等個人條件外，並應著重行為人與被害人間之關係
    、行為時之客觀情狀、行為地之方言或語言使用習慣等事項
    ，依社會一般人對於語言使用之認知，進行客觀之綜合評價
    。並按言論自由為憲法所保障之人民基本權，法律固應予以
    最大限度之維護。惟惡意以粗鄙之言語、舉動、文字、圖畫
    等，對他人侮謾、辱罵，反足以破壞憲法所保障之基本權，
    依憲法第23條規定，自應予合理之限制，否則無異假言論自
    由之名，行惡意侮辱之實者，即有處罰之正當性，自難主張
    免責。
  ㈢被告雖否認「白爛」為髒話，然是否合於公然侮辱之要件，
    並非以一般人所認知之髒話為限，只要對人詈罵、嘲笑而使
    人難堪或足以貶損他人評價之虞，即足當之。「白爛」一詞
    用來形容一個人不上道、愚蠢囉唆又麻煩，通常用來罵人，
    具有負面的意義；亦有人認為「白」是指白癡之意，就是白
    癡的很徹底；亦有認為是「白目」加上「唬爛」，即明明愚
    蠢卻又自大愛吹噓；近來亦漸漸有吊兒郎噹、不屑之意，此
    有說文解字對於「白爛」網路查詢結果可憑（109年度偵字
    第6037號卷第9頁），而被告是因不滿告訴人未能刷出其預
    期之優惠價格而對告訴人為該言語，於此種情形下所稱之「
    裝白爛（台語）」，自是帶有貶抑之意，依一般社會通念，
    被告所為此等言詞有貶損告訴人之聲譽、人格及社會評價之
    虞，且一般社會大眾在公眾場合中遭不熟識之人非以善意、
    玩笑之方式稱呼「白爛」時，亦難以容忍接受，故「白爛」
    在本案之客觀情狀下確屬侮辱人之言語無誤，此觀被告自承
    ：（問：如果有人對你稱「裝白爛」，你會不會有受辱的感
    覺？）不符合事實的話，就有受辱的感覺，但如果符合事實
    的話，我就不會感覺受辱等語（本院卷第45頁），足認被告
    自身亦知悉「裝白爛（台語）」是屬於貶抑他人之言詞。被
    告為智識能力正常之成年人，竟仍故意為此等行為，其主觀
    上有公然侮辱告訴人之犯意甚明，被告上開行為已構成公然
    侮辱罪無疑。
  ㈣被告雖辯稱：告訴人故意表演刷這個沒有折扣，故意不想結
    帳，就去做其他事情；我的東西被擺在那裡很久沒有結帳，
    後面還站了告訴人的朋友，明明是告訴人找我麻煩，不是我
    找告訴人麻煩，我後來受不了，才說她裝白爛云云，然經本
    院勘驗監視錄影光碟，被告與告訴人進行前揭譯文對話之過
    程中，告訴人均在櫃臺處理結帳事宜，並未有將被告之商品
    故意放置櫃臺不予結帳之情形，此有本院筆錄可稽（本院卷
    第44頁），故被告所辯之情形，難認可採。
  ㈤被告另聲請繼續勘驗監視器後續之片段，辯稱即可見到告訴
    人離開不結帳之情形，然後續片段是被告已對告訴人辱罵「
    裝白爛（台語）」之後，即便之後有告訴人離去不結帳之情
    形，顯見亦非被告辱罵告訴人之原因，故此部分聲請本院認
    無勘驗之必要。另被告於辯論終結後具狀表示監視影像有剪
    接、偽證或提供不完全之情形，然被告與告訴人間就被告於
    本案是否涉及公然侮辱之對話，業經本院勘驗如前，被告對
    該段勘驗結果亦表示無意見（本院卷第44頁），事後主張剪
    接、偽證云云，亦無提供相關佐證，難認可採。
  ㈥綜上，被告所辯不足採信，本件事證明確，被告犯行堪予認
    定，應依法論科。
三、核被告所為，係犯刑法第309條第1項之公然侮辱罪。被告2
    次公然侮辱言辭，均在同一時、地所為，顯係基於同一犯罪
    目的，在密切接近之時、地接續而為，且係侵害同一法益，
    各行為之獨立性極為薄弱，在刑法評價上應視為數個舉動之
    接續施行，合為包括之一行為予以評價較為合理，屬接續犯
    ，僅論以一罪。本院以行為人之責任為基礎，並審酌被告僅
    因與告訴人間之結帳問題，即出言侮辱告訴人，致告訴人處
    於難堪之處境，所為應予非難，而被告犯後始終不認為自己
    有何過錯之犯後態度，如未能予以適當之罰則，將恐被告認
    此種行為具合理性，而於將來遇有不遂己意之情形時一再犯
    之，並衡量其素行、生活狀況、智識程度、犯罪之動機等一
    切情狀，量處如主文所示之刑，並諭知易科罰金之折算標準
    。
據上論斷，應依刑事訴訟法第299條第1項前段，判決如主文。
本案經檢察官吳志成提起公訴，經檢察官張學翰到庭執行職務。
中    華    民    國   110    年    4     月    12    日
                  刑事第二庭法  官  王耀興
以上正本證明與原本無異。
如不服本判決應於收受送達後20日內向本院提出上訴書狀，並應
敘述具體理由；其未敘述上訴理由者，應於上訴期間屆滿後20日
內向本院補提理由書（均須按他造當事人之人數附繕）「切勿逕
送上級法院」。
                            書記官  林怡君
中    華    民    國   110    年    4     月    12    日
本案論罪科刑主要法條：
中華民國刑法第309條
公然侮辱人者，處拘役或 9 千元以下罰金。
以強暴犯前項之罪者，處 1 年以下有期徒刑、拘役或 1 萬 5
千元以下罰金。